【裁判字號】    98,上訴,594
【裁判日期】    980630
【裁判案由】    廢棄物清理法
【裁判全文】
臺灣高等法院臺南分院刑事判決         98年度上訴字第594號
上  訴  人  臺灣嘉義地方法院檢察署檢察官
被      告  乙○○
            甲○○
上列上訴人因被告違反廢棄物清理法案件，不服臺灣嘉義地方法
院98年度訴字第53號中華民國98年4月28日第一審判決（起訴案
號：臺灣嘉義地方法院檢察署97年度偵字第2537、7103號），提
起上訴，本院判決如下：
    主  文
上訴駁回。
    理  由
一、按刑事訴訟法第361條、第367條規定，不服地方法院之第一
    審判決而上訴者，應提出上訴書狀，並敘述「具體理由」，
    為上訴必備之程式；其所提出之書狀未敘述上訴理由，或僅
    曾以言詞陳述上訴理由者，均應於上訴期間屆滿後20日內補
    提理由書於第一審法院。第一審法院經形式審查，認逾期未
    補提上訴理由者，應定期間先命補正；逾期未補正者，為上
    訴不合法律上之程式，應以裁定駁回。倘「已提出上訴理由
    」，但所提非屬具體理由者，則由第二審法院以上訴不合法
    律上之程式，判決駁回。而所謂「具體理由」，必依據卷內
    既有訴訟資料或提出新事證，指摘或表明第一審判決有何採
    證認事、用法或量刑等足以影響判決本旨之不當或違法，而
    構成應予撤銷之具體事由，始克當之（例如：依憑證據法則
    具體指出所採證據何以不具證據能力，或依憑卷證資料，明
    確指出所為證據證明力之判斷如何違背經驗、論理法則）；
    倘僅泛言原判決認定事實錯誤、違背法令、量刑失之過重或
    輕縱，而未依上揭意旨指出具體事由，或形式上雖已指出具
    體事由，然該事由縱使屬實，亦不足以認為原判決有何不當
    或違法者（例如：對不具有調查必要性之證據，法院未依聲
    請調查亦未說明理由，或援用證據不當，但除去該證據仍應
    為同一事實之認定），皆難謂係具體理由，俾與第二審上訴
    制度旨在請求第二審法院撤銷、變更第一審不當或違法之判
    決，以實現個案救濟之立法目的相契合，並節制濫行上訴（
    最高法院97年度台上字第892號判決參照。）。
二、檢察官上訴意旨略以：
(一)、惟查針頭、注射筒、手術用手套、紗布、輸液導管等物為有
    害事業廢棄物，且於「查獲現場數量甚多」一情，業經證人
    即嘉義縣環境保護局查緝管制人員丙○○於審判中證述明確
    ，是被告二人多次清除上開事業廢棄物之行為，難諉為不知
    財團法人嘉義基督教醫院（下稱嘉基醫院）未將有害事業廢
    棄物分類詳實，應堪認定。又被告二人未領有廢棄物清除許
    可證，亦據被告二人於審判中所自承，亦堪認定。
(二)、被告二人與嘉基醫院簽立之資源回收合約書第3條約定：「
    包裝容器須符合環保法令之要求：內容物須為塑膠本質類，
    否則乙方（即被告二人）得視情況拒絕清運。」一情，有上
    開約定附於審判卷可參，足見嘉義基督教醫院縱有分類責任
    ，惟被告二人「尚須負擔檢視義務」甚明。上開約定第7條
    ：「乙方應給甲方回收廢塑膠每月新台幣2萬2500元回饋予
    院方。」，有上開約定附於審判卷可佐，足見嘉基醫院乃在
    提供被告二人賺錢營生之機會，否則嘉基醫院尚有將醫療廢
    棄物付費委託「嘉義醫療廢棄物共同處理基金會」與「環瑋
    醫療廢棄物處理有限公司」清除，何不將前述廢棄物一併交
    由前述二公司清除，反將委託不具清除許可文件之被告二人
    清除而徒增困擾，足見被告二人必須負擔檢視義務甚明。
(三)、綜上所述，被告二人在多次清除後，「早已發現」嘉基醫院
    有分類不實之狀況下，「猶未拒絕清除」前述之有害事業者
    廢棄物，足見被告二人確有「不確定之故意」甚明。原審判
    決未審酌上開情狀，認定被告二人無故意，顯有違誤。故提
    起上訴，請將原判決撤銷，更為適法之判決云云。
三、公訴意旨略以：被告乙○○、甲○○為夫妻，均明知其等未
    依廢棄物清理法第41條第1項之規定，向主管機關即嘉義縣
    政府申請核發領有廢棄物清除處理機構許可文件，不得從事
    廢棄物之清除業務，竟自民國（下同）96年11月3日起至97
    年2月23日止，以每週六清運1次之方式，駕駛車牌號碼2638
    -LU號大貨車，自嘉義市○○路539號之嘉基醫院，載運該醫
    院所產出之事業廢棄物，前往嘉義縣六腳鄉塗師村大塗師八
    九號佳億化工企業社（登記負責人為黃秀春，獨資）堆置。
    嗣經內政部警政署環境保護警察隊第三中隊前往現場進行勘
    查，當場發現洗腎藥水筒、不含針頭注射筒、食鹽水吊帶、
    生物醫療廢棄物回收筒、排泄器具、手術用手套、紗布、輸
    液導管、拋棄式導管、針頭等具感染性之有害事業廢棄物，
    因認被告二人共犯廢棄物清理法第46條第1項第4款前段之未
    依廢棄物清理法第41條第1項規定領有廢棄物清除許可文件
    ，從事廢棄物清除罪嫌等語。
四、原審法院以：
(一)、訊據被告乙○○、甲○○2人固坦承：內政部警政署環境保
    護警察隊第三中隊於97年2月26日前往嘉義縣六腳鄉塗師村
    大塗師八九號佳億化工企業社現場進行勘查時，當場有發現
    洗腎藥水筒、不含針頭注射筒、食鹽水吊帶、生物醫療廢棄
    物回收筒、排泄器具、手術用手套、紗布、輸液導管、拋棄
    式導管、針頭等具感染性之有害事業廢棄物，惟堅決否認有
    何違反廢棄物清理法第46條第1項第4款前段之未依廢棄物清
    理法第41條第1項規定領有廢棄物清除許可文件，從事廢棄
    物清除犯行，均辯稱：「依據被告經營之佳億化工企業社與
    嘉基醫院所簽立之資源回收合約書約定，被告只是負責清除
    塑膠本質資源類廢棄物（下稱R類塑膠廢棄物），清除此種
    廢棄物不需要執照，且依照合約書約定，嘉基醫院應先做垃
    圾分類後，再將R類塑膠廢棄物提供給被告運載，嘉基醫院
    竟沒有做好垃圾分類，誤把一些醫療性廢棄物及非R類事業
    性廢棄物混在R類塑膠廢棄物之中，被告於不知情下，方將
    該些非R類事業性廢棄物運回嘉義縣六腳鄉塗師村大塗師89
    號，事後被告發現時，亦有通知嘉基醫院來運回，然嘉基醫
    院之承辦人均藉故推託，不去處理，事後才被環境保護警察
    隊查獲上開廢棄物，被告2人並無違反廢棄物清理法第46條
    第1項第4款前段之犯意」等語。經查：
(一)、按行為非出於故意或過失者，不罰；過失行為之處罰，以有
    特別規定者為限，刑法第12條定有明文。又廢棄物清理法第
    46條第1項第4款前段之所處罰未依廢棄物清理法第41條第1
    項規定領有廢棄物清除許可文件，而從事廢棄物清除之行為
    ，並無特別規定處罰其過失行為，是該條項所處罰之行為，
    自以故意行為為限。
(二)、本件警方所查獲之廢棄物包括洗腎藥水筒、不含針頭注射筒
    、食鹽水吊帶、生物醫療廢棄物回收筒、排泄器具、手術用
    手套、紗布、輸液導管、拋棄式導管、針頭等物品，其中洗
    腎藥水筒、食鹽水吊係屬於公告應回收或再利用廢棄物，被
    告2人本得加以清運，其餘物品方屬有害事業廢棄物，應由
    領有許可文件之公民營廢棄物處理機構方得清除一情，有原
    審法院依職權函詢嘉義縣政府環境保護局98年3月2日嘉環廢
    字第0980002074號函文及所附之附表與證人即嘉義縣環境保
    護局查緝管制人員丙○○之證述為憑，是本件所應究明者在
    於被告2人是否有明知自己未依廢棄物清理法第41條第1項規
    定領有廢棄物清除許可文件，而故意從事排泄器具、不含針
    頭注射筒、生物醫療廢棄物回收筒、手術用手套、紗布、輸
    液導管、拋棄式導管、針頭等有害事業廢棄物之清除行為。
    然查，排泄器具及生物醫療廢棄物回收筒，此2種廢棄物若
    「經滅菌等中間處理後」，則會變成可回收之R類廢棄物一
    情，業據證人即嘉義縣環境保護局查緝管制人員丙○○到院
    結證甚詳，而該2種廢棄物，嘉基醫院之前均認為於沖洗過
    再經過紫外線殺菌燈滅菌後，即屬於R類廢棄物，可交由回
    收商回收，以前亦均依此程序交由上一個回收商回收，本次
    亦基於相同的處理程序後，才同意交由被告回收一情，亦據
    證人即嘉基醫院業務承辦人丁○○到院結證甚詳，而證人丁○○為一領有甲級廢棄物處理證照之技術員，有環境保護人
    員訓練所合格證書，是其既會誤認為排泄器具及生物醫療廢
    棄物回收筒此2種廢棄物經過嘉基醫院消毒滅菌後，即屬可
    回收之R類廢棄物，而交由被告2人清運，自不能苛責未領有
    專業證照之被告，得分辨該2種廢棄物，是屬於不能回收之
    廢棄物，而拒絕清運，是其2人辯稱：係因聽信嘉基醫院指
    示，誤認為該二種廢棄物是屬於可回收之R類廢棄物，方加
    以回收，自屬可信，就有關排泄器具及生物醫療廢棄物回收
    筒部分，難認被告2人有何故意違反廢棄物清理法第46條第1
    項第4款前段規定之犯行。再查，依據本件被告以佳億化工
    企業社名義與嘉基醫院所定之資源回收合約書（下稱系爭資
    源回收合約書）第4條約定，被告所負責清運之廢棄物為「R
    類塑膠廢棄物」，而嘉基醫院之生物醫療廢棄物係委託嘉義
    醫療廢棄物共同處理基金會與環瑋醫療廢棄物處理有限公司
    來處理，另一般事業廢棄物部分，則交由群運公司來清除一
    情，業據證人即嘉基醫院業務承辦人丁○○結證甚詳，是嘉
    基醫院之生物醫療廢棄物及一般事業廢棄物既另有委託其他
    專業機構清除，理論上自無再交由被告清除之必要。復查，
    依照廢棄物清理作業分工，廢棄物的分類，應該先由醫院來
    作一情，業據證人即嘉義縣環境保護局查緝管制人員丙○○
    證述明確，並有上開被告與嘉基醫院所定之資源回收合約書
    第5條可稽，是被告所得清運之廢棄物，自應取決於嘉基醫
    院所分類之「R類塑膠廢棄物」，被告並無主動清運非屬「R
    類塑膠廢棄物」之權利；又查，嘉基醫院之「R類塑膠廢棄
    物」，係由各個護理站先分類後，再集中至轉運站，並與生
    物醫療廢棄物有區隔後，由醫院之司機至轉運站載至醫院後
    面大的資源回收場的專屬房間裡面，被告再開車到「R類塑
    膠廢棄物」專屬房間內載運，有關針頭、針筒、紗布、輸液
    導管、血液袋等物品，係屬於生物醫療廢棄物，不會送到被
    告要載運的房間放置，那個房間裡面放的東西都是分類出來
    可以回收的塑膠本質的物品，且因為醫院後面回收場有監視
    系統，正常上班時段有人員駐點，下班後門也有上鎖，所以
    被告不會有機會去其他房間蒐集非屬被告清除權責範圍之廢
    棄物一情，為證人丁○○所證述甚明，故依據證人丁○○所
    證述嘉基醫院廢棄物清理流程，除非嘉基醫院本身在廢棄物
    分類上有所疏失，否則被告應無機會可載運「非屬R類塑膠
    之廢棄物」。另查，本件被告工廠中所環境保護警察隊環保
    局查獲之針頭、注射筒、手術用手套、紗布、輸液導管等物
    品，係起因於嘉基醫院在廢棄物分類上之疏失一情，亦據證
    人即嘉基醫院業務承辦人丁○○當庭坦承無訛，而嘉基醫院
    在廢棄物分類上，生物醫療廢棄物係用紅色及黃色垃圾袋裝
    運，一般可由被告回收之廢棄物則用白色透明之垃圾袋裝運
    ，被告現場所被查獲之針頭、注射筒、手術用手套、紗布、
    輸液導管等生物醫療廢棄物之當時係裝於白色透明之垃圾袋
    內一情，亦為證人丁○○證述甚詳，是被告工廠中所查獲之
    針頭、注射筒、手術用手套、紗布、輸液導管等生物醫療廢
    棄物，其來源係起因於嘉基醫院誤將針頭、注射筒、手術用
    手套、紗布、輸液導管等生物醫療廢棄物裝進應係裝填屬可
    回收廢棄物的白色透明之垃圾袋內，而交由被告清運回工廠
    一情，自可認定。
(三)、依據系爭資源回收合約書第7條約定，被告替嘉基醫院清除
    廢棄物，並無獲得報酬，反而是被告需給付嘉基醫院回饋金
    ，是被告本無多清除其餘廢棄物之必要，而警方於現場所查
    獲之事業性廢棄物，除了上開被告誤以為可以回收之生物醫
    療廢棄物回收筒及排泄器具外，其餘諸如針頭、注射筒、手
    術用手套、紗布、輸液導管等生物醫療廢棄物，亦無何回收
    價值，難以認為被告有何故意清除該些事業廢棄物之動機。
    再查，被告僅於每週六至嘉基醫院清運R類塑膠廢棄物，一
    天約載運500公斤，分3次清運，為被告所供陳，復有被告與
    嘉基醫院所定之資源回收合約書第2條約定及廢棄物清除機
    具應隨車持有之證明文件可稽，是被告辯稱：其清運廢棄物
    時，因量很大，所以只是趕著搬上車，無法一一打開袋子檢
    查一情，尚非無稽，又本件被告所被查獲現場那些非R類廢
    棄物和R類廢棄物所占的比例相較其數量甚少一情，亦經證
    人丙○○證述綦詳，是有關針頭、注射筒、手術用手套、紗
    布、輸液導管等生物醫療廢棄物體積非大，所佔整體廢棄物
    的比例既然少，被告於搬運時又是整袋大垃圾袋，一袋一袋
    急著裝上車，被告辯稱其於嘉基醫院裝運時並未發現含有醫
    療性廢棄器物等語，衡諸常情，尚屬可信，此再核對被告甲○○於97年2月中被嘉義縣環保局查獲前，曾打電話跟嘉基
    醫院業務承辦人丁○○指稱嘉基醫院廢棄物有分類缺失，要
    求嘉基醫院退運該些醫療性廢棄器物一情，亦有證人丁○○
    當庭證述明確，益足認被告2人並非故意清運針頭、注射筒
    、手術用手套、紗布、輸液導管等生物醫療廢棄物甚明，被
    告所辯，應屬可採。
(四)、按刑事訴訟法第161條第1項規定：檢察官就被告犯罪事實，
    應負舉證責任，並指出證明之方法。因此，檢察官對於起訴
    之犯罪事實，應負提出證據及說服之實質舉證責任。倘其所
    提出之證據，不足為被告有罪之積極證明，或其闡明之證明
    方法，無從說服法官以形成被告有罪之心證，基於無罪推定
    之原則，自應為被告無罪判決之諭知。本件檢察官既未提出
    任何足以證明被告2人有故意違犯廢棄物清理法第46條第1項
    第4款前段規定之積極證據，就檢察官所提出之各該證據綜
    合研判，認不足證明被告2人有公訴意旨所指之犯罪，應認
    不能證明被告犯罪，核諸前揭說明，而為被告2人無罪之諭
    知等語。顯見原審法院已詳敘認定所憑證據及得心證之理由
    ，從形式上審查，並無違誤。
五、檢察官提起上訴，僅略謂二人未領有廢棄物清理清除許可證
    ，而查獲現場數量甚多，且依其等與嘉基醫院所簽立之合約
    書第3條約定之內容來看，雖嘉基醫院負有分類義務，但被
    告二人尚須負檢視責任，況依合約第7條被告二人負有每月
    給予嘉基醫院2萬2500元回饋金之義務，足見嘉基醫院係提
    供二人賺錢機會，否則合不將廢棄物交予付費之處理機構，
    而交予被告二人等云。惟查，檢察官上開上訴意旨，僅再就
    其認為被告二人係故意清運針頭、注射筒、手術用手套、紗
    布、輸液導管等生物療廢棄物等情，提出說明，所稱被告知
    為有害事業廢棄物，且有檢視義務，係推測之詞，認其等係
    具未必故意，有違反廢棄物清理法第46條第1項第4款前段規
    定之行為，然並未依據卷內既有訴訟資料或提出新事證，指
    摘或表明第一審判決有何採證認事、用法或量刑等足以影響
    判決本旨之不當或違法之具體事由（按上訴理由是否具體，
    係屬第二審審查之範圍，不在命補正之列，刑事訴訟法第
    361 條修正立法理由參照）。按之上開規定，本件上訴顯屬
    違背法律上之程式，自應予駁以回，並不經言詞辯論為之。
六、依刑事訴訟法第367條前段、第372條，判決如主文。
中    華    民    國    98    年    6     月    30    日
                  刑事第三庭    審判長法  官  陳義仲
                                      法  官  蘇清水
                                      法  官  宋明中
以上正本證明與原本無異。
檢察官如不服本判決應於收受本判決後十日內向本院提出上訴書
，其未敘述上訴理由者並得於提起上訴後十日內向本院補提理由
書。
本件被告不得上訴。
                                      書記官  黃子起
中    華    民    國    98    年    6     月    30    日


司法院資訊處製作；財團法人民間司法改革基金會備份。
